最高法院刑事判決　　　　　　　　　　　　　　　八十六年度台上字第六七三五號
　　上　訴　人　甲○○
右上訴人因貪污案件，不服台灣高等法院中華民國八十六年八月二十日第二審更審判
決（八十六年度上更(二)字第六五六號，起訴案號：台灣宜蘭地方法院檢察署八十一年
度偵字第一八四五號），提起上訴，本院判決如左：
    主  文
上訴駁回。
    理  由
本件原判決認定：上訴人甲○○係台灣省立宜蘭醫院（下稱宜蘭醫院）血清檢驗室之
檢驗師，為依據法令從事公務之人員，負責依醫師指示於血清檢驗單上處方之項目，
為病患作臨床血清檢驗，並負責血清試劑之保管使用，及按日將受檢病患之姓名與檢
驗結果登錄於公務上所掌之臨床血清檢查登記表上供查對，暨按月依所使用試劑之數
量，填寫試劑請購單，申請宜蘭醫院由總務室向外採購。詎甲○○意圖為自己不法之
所有，基於概括之犯意，自民國七十九年九月間起，至八十年六月止，連續利用使用
保管及請購Ｂ型肝炎試劑之機會，明知並未實際對患者作Ｂ型肝炎臨床血清之檢驗共
八千七百三十二人，乃擅自於醫院所開立之血清檢驗單上，勾列未經醫師處方之檢查
項目，變造該經醫師處方之公文書血清檢驗單內容後，再分別將血清檢驗單交主治醫
師及主計室，並將宜蘭醫院生化檢驗室登記受檢驗病患檢驗結果之臨床生化檢查結果
登記表內之病患名冊，抄錄於其職務上所掌之臨床血清檢查結果登記表上，作不實之
登記，提供宜蘭醫院查對，且按月將前月登錄於臨床血清檢查結果登記表上Ｂ型肝炎
試劑所使用之不實數量，填寫於其職務上所掌之檢驗試劑請購單上，據以向宜蘭醫院
申請採購，使宜蘭醫院前後增購「Ｂ型肝炎表面抗原」新台幣（下同）十五萬五千九
百二十九元、「Ｂ型肝炎表面抗體」二十七萬四千七百二十一元、「Ｂ型肝炎已抗原
」二十二萬九千四百二十元、「Ｂ型肝炎已抗體」十六萬二千一百八十九元、「Ｂ型
肝炎巨核心抗體」十五萬四千八百四十元等五種試劑多次，共值九十七萬七千零九十
九元，足以生損害於宜蘭醫院，再將前揭增購交其保管之五種Ｂ型肝炎試劑侵占入己
等情。係以上開事實，訊據上訴人就擅自未經醫師處方，而將醫師處方之血清檢驗單
勾列檢驗項目，予以變造等情不諱。上訴人係宜蘭醫院血清檢驗室之檢驗師，為依據
法令從事公務之人員，職司為病患臨床血清檢驗，該院於七十九年七月起，為避免虧
損，規定實施血清試劑檢驗項目者，需有醫師處方，由醫師親在血液檢驗單上勾列項
目，由檢驗人員檢驗，凡實施血清試劑檢驗，於檢驗後，應登載病患姓名檢驗結果於
臨床血清檢查登記表上備查。自是日起，該院實施血清試劑檢驗病患，約為實施生化
檢驗病患三分之一而已，上訴人竟抄列生化檢驗之名冊，登錄於血清檢驗登記表上，
按月填寫試劑請購單，由總務採購等情，經證人即該院檢驗室主任羅恭箎證述在卷，
並有經上訴人變造之血清檢驗單，上訴人製作之臨床血清檢驗登記表、該院檢驗室製
作之臨床生化檢驗登記表名冊等書證在卷足憑。證人即該院檢驗室檢驗師朱金池結證
稱：宜蘭醫院於七十九年七月間，因Ｂ型肝炎病患之檢驗，非必均需要上開五種試劑
之檢驗，如全部檢驗，醫院勢必大量虧損，院方規定使用五種試劑之檢驗，需由為治
療之醫師處方在血清檢驗單上予以勾列，並列冊登記等語甚詳，為上訴人所明知。上
訴人係將經醫師勾列之血清檢驗單，擅自增加勾列項目，於八十年初，被檢驗室發見
，曾二度予以告誡，上訴人依然故我等情，亦經證人羅恭箎證述在卷。證人即宜蘭醫
院院長羅銘憲並證述：伊係八十二年五月初到任，有人檢舉上訴人假報銷，初請檢驗
科自行查察，經二個月後，發見有問題，交政風室清查，發見很多在會計室無收據，
病歷表上沒有貼黏檢驗單，但上訴人之工件日誌上有記載，且血清檢驗單竟與生化
檢驗單之病患人數相同，並發見無檢驗報告及缺收據情事，因實施生化檢驗不一定需
要血清檢驗，乃報請省政府，依上級指示移送調查處調查等語。該院採購該五種Ｂ型
肝炎試劑之程序，係由藥商佑康公司送至醫院，由總務人員簡秀娥會同上訴人及會計
室人員核對點收無誤，經證人簡秀娥及上訴人供證在卷，上訴人按月將前月登錄之臨
床檢查結果登記表上之Ｂ型肝炎試劑之數量，填寫檢驗試劑請購單，報請該院採購等
情，有該院函送之上訴人侵占Ｂ型試劑金額統計表可憑，計：該院增購「Ｂ型肝炎表
面抗原」十五萬五千九百二十九元，「Ｂ型肝炎表面抗體」二十七萬四千七百二十一
元，「Ｂ型肝炎已抗原」二十二萬九千四百二十元，「Ｂ型肝炎已抗體」十六萬二千
一百八十九元，「Ｂ型肝炎巨核心抗體」十五萬四千八百四十元等五種試劑，共值九
十七萬七千零九十九元等情。綜合上開事證，認事證明確，犯行堪以認定，為其所憑
之證據及其認定之理由。而以上訴人否認犯罪及所為辯解，均非可取，均經依據卷內
資料逐一指駁。並說明認定事實，所憑之證據，不以直接證據為限，綜合各種間接證
據，本於推理作用，為認定之基礎，如與經驗法則無違，並非法所不許。對於證人羅
恭箎等嗣後改為上訴人之有利陳述，及宜蘭醫院於八十二年六月十二日以八二醫歷字
第一九八八號函改稱：上訴人並無浮報、超買、或遺失缺漏及交待不清等有利於上訴
人之述，核與前開事證不符，俱不足採為上訴人有利認定之理由。上訴人係宜蘭醫
院之檢驗師，為依據法令從事公務之人員，職司保管Ｂ型肝炎血清試劑之公有器材，
予以侵占，核其所為，係犯貪污治罪條例第四條第一項第一款侵占公有財物罪，公訴
人依同條例第四條（漏引第一項）第四款起訴，起訴法條，自有未洽，應予變更。
宜蘭醫院於七十九年七月規定，Ｂ型肝炎檢驗，需實施血清試劑檢驗者，由醫師處方
為之，上訴人變造醫師處方之血清檢驗單，及在該臨床血清檢查結果登記表上為虛偽
不實登載，並據以填寫檢驗試劑請購單等行為，均已達行使階段，行使之高度行為，
吸收變造及登載不實之低度行為，應依行使罪論處。所為侵占公有器材、行使變造公
文書、行使公務員登載不實之犯行，均為多次，犯罪構成要件相同，各係基於概括犯
意為之，為連續犯，分別以一罪論，三罪間復互有方法結果之牽連關係，為裁判上一
罪，應從一重之連續侵占公有財物罪處斷。公訴人雖未就變造公文書部分罪起訴，但
為公訴效力所及，得併同審理。惟上訴人行為後，貪污治罪條例先後於八十一年七月
十七日、八十五年十月二十三日修正公布二次，其犯行係在修正前舊條例之時，應依
刑法第二條第一項但書規定，比較適用最有利於上訴人之中間法八十一年七月十七日
公布之該條例論處、宜蘭醫院於七十九年七月始規定經醫師處方，檢驗師依處方為檢
驗，之前尚無規定，第一審雖亦論處相同之罪名，但就七十九年七月以前部分，併同
論科，即非允洽，因而撤銷第一審之不當判決，適用八十一年七月十七日修正公布之
貪污治罪條例第二條前段、第四條第一項第一款、第九條（漏引第一項）、第十六條
，刑法第十一條前段、第二條第一項但書、第五十六條、第二百十六條、第二百十一
條、第二百十三條、第五十五條、第三十七條第二項，論以依據法令從事公務之人員
，連續侵占公有器材罪，審酌上訴人犯罪一切情狀，量處有期徒刑十年，褫奪公權六
年，所得財物計值新台幣九十七萬七千零九十九元追繳發還宜蘭醫院，如全部或一部
無法追繳時，應追徵其價額或以財產抵償之。經核於法並無違誤。上訴意旨仍執陳詞
否認犯罪，並對原審採證認事職權合法行使事項及判決理由內詳予指駁事項，全憑己
見，漫指原判決違背法令，非有理由，應予駁回。
據上論結，應依刑事訴訟法第三百九十六條第一項，判決如主文。
中      華      民      國    八十六    年     十一     月     二十     日
                              最高法院刑事第六庭
                                  審判長法官  黃  劍  青
                                        法官  劉  敬  一
                                        法官  林  增  福
                                        法官  邵  燕  玲
                                        法官  洪  明  輝
      右正本證明與原本無異
                                              書  記  官
中      華      民      國    八十六    年     十一     月    二十八    日
